【裁判字號】    98,訴,2
【裁判日期】    980806
【裁判案由】    誣告
【裁判全文】
臺灣花蓮地方法院刑事判決                 98年度訴字第2號
公  訴  人  臺灣花蓮地方法院檢察署檢察官
被      告  甲○○
選任辯護人  陳舜銘律師
            曾泰源律師
上列被告因誣告案件，經檢察官提起公訴（97年度偵字第5195號
），本院判決如下：
    主  文
甲○○無罪。
    理  由
一、公訴意旨略以：被告甲○○明知乙○○並未向其詐取發電機
    修理費用或加以恐嚇、未竊取置於聯統營造股份有限公司（
    下稱聯統公司）之鋼材、亦未侵占劉兩明與謝文耀等二人之
    票據，竟意圖使乙○○受刑事追訴，而於民國92年12月18日
    ，向臺灣花蓮地方法院檢察署檢察官告訴上開不實事項。嗣
    經臺灣花蓮法院檢察署檢察官分別於95年11月9 日以95年度
    偵字第1985號、96年12月11日以95年度偵續字第62號以及97
    年5 月9 日以97年度偵續一字第2 號為不起訴處分，並由臺
    灣高等法院花蓮分院檢察署以97年度上聲議字第10號、97年
    度上聲議字第136 號駁回其再議確定，因被告係涉犯刑法第
    169 條第1 項之誣告罪嫌。
二、按犯罪事實應依證據認定之，無證據不得認定犯罪事實；又
    不能證明被告犯罪或其行為不罰者應諭知無罪之判決，刑事
    訴訟法第154條第2項及第301條第1項分別定有明文。次按檢
    察官就被告犯罪事實，應負舉證責任，並指出證明之方法，
    同法第161條第1項亦有規定。因此，檢察官對於起訴之犯罪
    事實，應負實質之舉證責任。倘其所提出之證據，不足為被
    告有罪之積極證明，或其闡明之證明方法，無從說服法院以
    形成被告有罪之心證，基於無罪推定之原則，自應為被告無
    罪判決之諭知。復按告訴人所訴事實，不能證明其係實在，
    對於被訴人為不起訴處分確定者，是否構成誣告罪，尚應就
    其有無虛構誣告之故意以為斷，並非當然可以誣告罪相繩（
    最高法院59年台上字第581 號判例）。誣告罪之成立，以意
    圖他人受刑事處分虛構事實而向該管公務員申告為其要件，
    故其所訴事實，雖不能證明係屬實在，而在積極方面尚無證
    據證明其確係故意虛構者，仍不能遽以誣告罪論處（46年台
    上字第927 號判例）。誣告罪之成立，以告訴人所訴被訴人
    之事實必須完全出於虛構為要件，若有出於誤會或懷疑有此
    事實而為申告，以致不能證明其所訴之事實為真實，縱被訴
    人不負刑責，而告訴人本缺乏誣告之故意，亦難成立誣告罪
    名（44年台上字第892號、43年台上字第251號、40年台上字
    第88號判例）。
三、公訴人認被告涉犯誣告罪，無非以被告甲○○於92年12月18
    日所提之刑事告訴狀、告訴人乙○○於另案偵查中之證述、
    臺灣花蓮地方法院檢察署95年度偵字第1985號、95年度偵續
    字第62號、97年度偵續一字第2 號不起訴處分書以及臺灣高
    等法院花蓮分院檢察署97年度上聲議字第10號、97年度上聲
    議字第136號處分書各1份等為其論據。訊據被告堅決否認有
    何誣告犯行，辯稱：「乙○○確實修理發電機部分向我詐取
    金額，並拿支票向我要債，並從公司頂樓把東西載走，至於
    檢察官就上開事實行為為不起訴處分，我都是委任律師處理
    ，所以不清楚。皆有事實，且有證據，我才會提告。」、「
    因為乙○○有跟我租發電機，我說發電機在我們公司頂樓，
    乙○○有來吊發電機，過一、二天後，我到他們工廠看到鋼
    材，我問他們公司的會計范小姐，范小姐說是游董載走的，
    我問乙○○，乙○○說要跟我買，錢要給我，但我錢沒有拿
    到，乙○○說鋼材是用KTV 的錢來抵帳，表示鋼材確實有載
    走，並非虛構。」等語。
四、經查：
(一)被告就告訴人乙○○犯詐欺罪部分向臺灣花蓮地方法院檢察
    署檢察官提出告訴，檢察官為不起訴處分，並非以被告所提
    告之事實為虛偽，而係以「爭點應在於乙○○實際上支付前
    開發電機之修理費用為4萬5千元，而聯統公司支付之金額為
    20萬元，其中差額是否為被告詐欺之所得」為其判斷之根據
    ，而認「核與刑法詐欺罪嫌之構成要件尚屬有間。告訴人若
    認被告因上開民事訴訟技巧之施用而得利，致其受有損害，
    應另循民事途徑救濟」等語，有該署97年度偵續一字第2 號
    檢察官不起訴處分書在卷可按。
(二)次被告就告訴人乙○○犯恐嚇罪部分所提之告訴，檢察官係
    以乙○○雖承認曾說：「甲○○有糖尿病，又經常住院，可
    能躺著出來」等語，惟此並非乙○○以將加惡害於告訴人之
    生命、身體等事通知甲○○，而係片面詛咒甲○○可能在住
    院時過世，雖在道德上可受非難，但在法律上仍無法以恐嚇
    罪責相繩等語為不起訴處分之理由，亦未認本案被告有虛構
    事實之情事，有該署95年度偵續字第62號檢察官不起訴處分
    書在卷可憑。
(三)另被告以告訴人犯竊盜罪而提告之部分，上開95年度偵續字
    第62號檢察官不起訴處分書亦認告訴人乙○○確有自聯統公
    司頂樓，搬走鋼材約1車，重量約1頓之事實，惟僅以乙○○
    搬走時聯統公司之員工知道，聯統公司未立即提告，故認乙
    ○○之行為非屬竊盜等語，亦係告訴事實是否符合犯罪構成
    要件之問題，尚非認本案被告有何虛構事實之情形，甚為明
    確。
(四)至被告以告訴人犯侵占罪而提出告訴部分，上開95年度偵續
    字第62號檢察官不起訴處分書係認：乙○○所辯甲○○所交
    付之票據係影本，甲○○當庭未為否認，而票據必須原本才
    具有價證券之性質，方可行使，如僅係影本，並非有價證券
    ，無法行使，即不具流通性、價值性，即無侵占之實益存在
    ，難認乙○○有何侵占可言等語，亦未認本案被告有何虛構
    事實之情形，殆無疑問。
(五)綜上所述，本案依公訴人所舉證據，無法證明被告有誣告之
    犯意，此外亦查無其他積極之證據足認被告有檢察官所訴之
    犯行，揆諸上揭意旨，即應為被告無罪之諭知。
據上論斷，應依刑事訴訟法第301條第1項，判決如主文。
本案經檢察官羅美秀到庭執行職務
中    華    民    國    98    年    8     月    6     日
                  刑事第四庭  審判長  法  官  張宏節
                                      法  官  蔡寶樺
                                      法  官  沈培錚
以上正本證明與原本無異。
如不服本判決應於收受送達後10日內向本院提出上訴書狀，並應
敘述具體理由。其未敘述上訴理由者，應於上訴期間屆滿後20日
內向本院補提理由書 (均須按他造當事人之人數附繕本) 「切勿
逕送上級法院」。告訴人或被害人如對於本判決不服者，應具備
理由請求檢察官上訴，其上訴期間之計算係以檢察官收受判決正
本之日期為準。
中    華    民    國    98    年    8     月    8     日
                                      書記官


司法院資訊處製作；財團法人民間司法改革基金會備份。
